【裁判字號】    89,易,1768
【裁判日期】    890815
【裁判案由】    詐欺
【裁判全文】
臺灣臺中地方法院刑事判決                        八十九年度易字第一七六八號
    公  訴  人  臺灣臺中地方法院檢察署檢察官
    被      告  乙○○
    被      告  戊○○
右列被告等因詐欺案件，經檢察官提起公訴（八十八年度偵續字第二七二號），本院
判決如左：
    主  文
乙○○、戊○○均無罪。
    理  由
一、公訴意旨略以：(一)被告乙○○為工惠營造事業有限公司（下稱工惠公司）實際負
    責人，意圖為自己不法之利益，於民國八十六年十一月六日，與告訴人甲○○○○有限公司代表人丁○○簽約，由告訴人承攬臺中市○路街「大里贏家」之大理
    石安裝工程，工程總價約定為新臺幣（下同）一百三十五萬元（實際完工價一百
    零二萬餘元），嗣告訴人依約完成工程，被告乙○○亦向其承包之順邦建設實業
    股份有限公司（下稱順邦公司）領取全部工程款二千三百八十餘萬元，竟僅支付
    告訴人十萬八千五百五十元工程款，餘款均拒絕給付，屢經催討無著，告訴人始
    知受騙，因認被告乙○○涉有刑法第三百三十九條第二項之詐欺得利罪嫌。(二)被
    告戊○○係蔡辰陽設計事業有限公司（下稱蔡辰陽設計公司）之代表人，意圖為
    自己不法之利益，於八十六年二月二十日與告訴人甲○○○○有限公司負責人丁○○簽約，由告訴人承攬臺中市○○○○路三一五號別墅大理石安裝工程，預估
    工程總價四十七萬五千元，嗣經追加工程，總價共六十七萬四千八百六十三元，
    扣除被告戊○○已付之定金十四萬二千五百元及工程瑕疵一萬五千元外，尚欠五
    十一萬七千三百六十三元，詎被告戊○○於向其承包之長坊投資公司領得全部工
    程款五百十四萬元後，餘款均拒絕給付，屢經催討無著，告訴人始知受騙，因認
    被告戊○○涉有刑法第三百三十九條第二項之詐欺得利罪嫌。
二、公訴意旨認被告乙○○、戊○○分別涉犯前開罪嫌係以告訴人代表人丁○○之指
    訴，分別與證人施順冰、丙○○證述情節相符，並有工程合約二件、本票一張附
    卷可稽為其論據。訊據被告乙○○、戊○○均堅詞否認有為右揭犯行，被告乙○○辯稱：告訴人代表人丁○○自八十六年十月起，屢次親至「大里贏家」工地推
    銷其產品「大理石」，最後雙方談妥價格，簽定承攬契約，伊並無設計誘使告訴
    人訂約；嗣因伊經濟窘困，跌至谷底，乃懇請告訴人允許伊以本票換回跳票之支
    票，以消除退票紀錄，告訴人亦允諾而親自交回退票，足見伊並無詐欺犯意；伊
    退票後已一貧如洗，告訴人猶自願繼續施工，並非伊施用詐術使然，並於工程尾
    聲，邀約告訴人洽談完工後點交驗收之工程款，由伊合併簽發一百三十五萬元本
    票作為債權證明，並註明金額之實數乃是暫定之，經驗收點交雙方實際丈量為準
    等語，伊雖債台高築，仍於八十七年六月一日召開債權人會議，並允諾將伊向順
    邦公司附條件購買之房屋於過戶完成後向銀行貸款清償債務，伊確係因公司營運
    不善，周轉不靈，未能如期給付工程款，絕無詐欺犯意等語；被告戊○○辯稱：
    伊向長坊投資公司承攬大理石工程，總價款是四百多萬元，但只拿到三百多萬元
    之工程款，告訴人向伊承攬之大理石工程，並沒有依照大理石花紋對稱施工，且
    安裝已破損之大理石，完工部分經長坊投資公司驗收不合格，告訴人所僱請之工
    人復破壞已完工之工程，致長坊投資公司將此部分之大理石工程及其他水電、油
    漆、木工、玻璃等全部工程解約，另行轉包他人完工，長坊投資公司就此部分之
    工程，僅付給伊三成之金額，伊已將此部分之工程給付告訴人，並任何無詐欺犯
    行等語。
三、按犯罪事實，應依證據認定之，無證據不得推定其犯罪事實；不能證明被告犯罪
    者，應諭知無罪之判決，刑事訴訟法第一百五十四條、第三百零一條第一項分別
    定有明文。又按刑法第三百三十九條之詐欺罪，係以意圖為自己或第三人不法之
    所有，以詐術使人陷於錯誤，將本人或第三人之物交付或獲致財產上不法利益為
    構成要件。是刑法上之詐欺罪，除行為人主觀上有為自己或第三人不法所有之意
    圖外，客觀上必以行為人有施用詐術為必要，如未使用詐術使人陷於錯誤，自不
    得以詐欺罪相繩（最高法院四十六年臺上字第二六Ｏ號判例意旨參照）。是行為
    人如係事後因其他因素無法如期給付，乃民事上債務不履行之問題，除有積極證
    據足認其於取得財物或獲致財產上利益之初，即心存不法所有之意圖外，要難以
    嗣後之給付遲延即遽認其涉犯詐欺罪名。經查：(一)被告乙○○部分：質諸告訴
    人代表人丁○○並不否認係伊自行前往被告乙○○之工地招攬生意，並與被告乙○○簽訂承攬契約等語，顯見告訴人係在自我評估商業風險及被告公司商業信譽
    下所為之正當商業交易行為，並無積極證據證明被告乙○○於訂約之初有何施用
    詐術之行為。被告乙○○確有向順邦公司承攬「大里贏家」之營造工程乙情，
    業據證人即順邦公司負責人施順冰證述明確，並有工程承攬合約書附卷可稽，足
    認被告乙○○係在承攬前開營造工程後，將大理石安裝工程部分轉包予告訴人施
    作，亦屬營造工程之常態，難認有何詐欺犯行，雖公司營運狀況時有資金緊絀之
    情況，然苟非蓄意詐騙，要難以目前積欠債務之結果，反向推論被告將前開大理
    石工程轉包告訴人之際，有施用詐術之行為。告訴人明知施作第一期工程後，
    被告乙○○即已發生跳票情形，並積欠其他廠商一百多萬元，因被告乙○○一直
    拜託，告訴人才繼續施工等情，業據告訴人陳述明確（詳八十八年度偵續字第二
    七二號偵查卷宗第二十八頁），堪認告訴人於第一期工程後已明知被告財務吃緊
    ，其既係因被告拜託而自願繼續施工，焉得據此認定被告乙○○係施用詐術誘騙
    告訴人繼續施工。被告乙○○雖陷於財務窘境，仍於八十七年六月一日召開債
    權人會議，邀集債權人商討債權清償事宜，告訴人亦曾派員參加等情，有大里贏
    家工地營造部份債權會議會議紀錄附卷可稽，復為告訴人所不否認，縱工惠公司
    全部資產未能就所有債務為全額之清償，究屬商業風險而屬民事部分之範疇，要
    難依此遽以詐欺罪相繩。(二)被告戊○○部分：被告戊○○確於八十六年間承攬
    長坊投資公司位於臺中市○○○○路三Ｏ五號別墅之裝潢工程乙情，業據證人即
    長坊投資公司副理丙○○證述明確，復為告訴人所不否認，堪認被告戊○○亦係
    在承攬前開工程後，將大理石安裝工程部分轉包予告訴人施作，告訴人亦係在評
    估風險後決定承作，承前所述，無從認定被告戊○○有何施用詐術之行為。被
    告戊○○陳稱係因告訴人施工部分有瑕疵，且告訴人僱用之工人有破壞工地大理
    石之情形，致渠等間存有紛爭等情；其中大理石遭破壞部分，核與證人丙○○證
    稱工地樓梯部分確曾遭破壞，亦曾向南屯派出所報案等情相符，告訴人代表人丁○○就本承攬契約亦曾出具便條紙表明「因敝公司之契約精神，不能夠符合貴公
    司之需求，致使本次工程無法圓滿達成，祈蔡設計師能体恤我們的難處」等語，
    足認渠等間就前開大理石安裝工程確有民事上之糾葛尚待釐清，雖有關被告戊○○前開民事部分業經本院判決蔡辰陽設計公司敗訴確定，然此與被告是否涉犯詐
    欺罪嫌，容屬二事，要難以民事判決之結果，推論被告有施用詐術之行為。被
    告戊○○雖猶積欠告訴人工程款未為清償，然被告戊○○既於工程初期業已給付
    部分工程款十四萬二千五百元，事後復與告訴人達成和解，分期清償積欠之工程
    款及衍生之利息，有和解書及本票影本附卷可稽，足認被告戊○○並非於訂約之
    初即心存不法所有之意圖，焉能以目前積欠債務之結果即推測或擬制被告有施用
    詐術之行為。綜上所述，復查無其他積極證據足資證明被告乙○○、戊○○有何
    公訴人所指之行為，核屬不能證明被告等犯罪，均應諭知無罪之判決。
據上論斷，應依刑事訴訟法第三百零一條第一項，判決如主文。
中      華      民      國      八十九      年    八    月      十五    日
                                    法  官  陳  得  利
右正本證明與原本無異。
如不服本判決，應於判決送達後十日內，向本院提出上訴狀。
                                    書記官
中      華      民      國      八十九      年    八    月      十五    日


司法院資訊處製作；財團法人民間司法改革基金會備份。
